臺灣高等法院臺南分院刑事裁定　　　　　九十一年度交抗字第二五號　Ａ
　　　 抗　告　人
　　　 即受處分人　甲　○　○.
右抗告人因違反道路交通管理處罰條例案件，不服臺灣嘉義地方法院九十年度交聲字
第一四二號裁定（中華民國九十一年二月二十七日），提起抗告，本院裁定如左：
      主      文
抗告駁回。
      理      由
一、抗告意旨略以：（一）本件交通事故現場情形：(1)事故路段係台一線省道，限速
    七十公里，道路中央設有劃分島，該劃分島無缺口，直路四線道，無夜間照明設
    備，事故當晚雨勢甚大，視線不佳。(2)事故路段屬行人不得穿越之道路，被害人
    鄭嘉雄當晚違規穿越，碰撞倒臥在抗告人車輛左前方，腳部位在安全島上，頭部
    朝向西方，其所穿之皮鞋一隻位在抗告人車０．九公尺，一隻在車子下方，而二
    隻鞋子位置均較接近中央劃分島，足見鄭某違規穿越北上車道及中央劃分島，甫
    進入南下內側快車道之際即生事故。(3)抗告人當時車速約在二十五至三十公里，
    見鄭某出現在車道上立即煞車，惟鄭某仍碰撞左前擋風玻璃後掉落在車前，抗告
    人立即將被害人送醫並向警方自首。（二）本案事故路段限速七十公里，依警繪
    現場圖顯示被告自小汽車後方０．九公尺遺有鄭嘉雄皮鞋一隻，兩另一隻皮鞋在
    小汽車後行李箱下方，兩支皮鞋相距甚近，足見碰撞當時車速不快，而車後所遺
    留鞋子應係碰撞時脫落，該位置至被告車輛最後停車車頭約五十二公尺（即車長
    四．三公尺加車尾距皮鞋０．九公尺），參以當時路面潮濕之狀況，比對抗告人
    所提汽車煞車距離、行車速度對照表、汽車行駛距離及反應距離一覽表所示，抗
    告人於事故發生前行車時速應在二十五至三十公里之間，且抗告人自發現鄭嘉雄
    後，反應煞車至車輛完全停車為止，前後不到一秒時間，益徵鄭嘉雄違規進入南
    下車道瞬問即與抗告人發生碰撞，在滂沱大雨夜間抗告人能於一秒內即將車停住
    ，抗告人顯已盡相當之注意義務。退一步言，縱如抗告人在警訊中供稱依當時時
    速三、四十公里，則伊之車行速度亦已減為速限一半，顯已採取必要之安全措拖
    ，原判決未斟上情，遂認抗告人未採取適當之安全措拖云云，顯有理由不備之違
    法。（三）事故路段係設有劃分島之雙向四車道之省道，且該劃分島並無缺口，
    依道路交通安全規則第一百三十四條第二款規定，屬行人不得穿越道路，是原裁
    定亦肯認被害人違規先穿越台一線北上車道，經過施工中安全島，欲穿越台一線
    南下車道，而一般駕駛人絕無可能在雨夜無路燈之省道上預見有人會違規穿越車
    道，然原裁定竟認為抗告人應注意車前有無行人或其他車況更為相當之注意云云
    「非但悖於前揭交通安全規則，且僅以被害人穿越馬路為立論基礎，而苛責抗告
    人應負擔車前有無行人之注意義務，殊不知雨夜之中無其他路燈輔助照明，汽車
    大燈原本可視範圍即會縮減，參以汽車前擋風玻璃左邊破損。及被害人掉落後腳
    部位於安全島上等情以觀，在在足以證明剛進入南下車道時即肇致事故，此非被
    告所得預見，自無預防之可能，故原裁定完全未斟上情，而認為抗告人應負擔超
    過一般駕駛人之注意義務，亦有未當。（四）原裁定認為難以該鞋所在與車輛距
    離，與汽車反應煞車痕距離等同視之，據以推斷行車時速云云。但查，原裁定既
    認為遺留現場鞋子及被害人落地位置，或可輔以現場跡證，推斷撞擊點所在，則
    自該撞整點至最後抗告人停車位里之距離，依一般常人駕駛習慣，見有人在前方
    必會立即為煞車之反應，故該距離應可參酌汽車行駛距離及反應距離表來推出抗
    告人反應前之行車時速，是原裁定前開認定顯已相互矛盾，殊有未洽。（五）另
    原裁定援引最高法院七十四年台上字第四二一九號判例後段認為被害人違規事實
    已極明顯，同時抗告人有充足之時間可採取通當之措施以避兔發生交通事故之結
    果，而排除信賴原則之適用。但查，(1)事故當日天雨又無照明設備，視線甚差，
    (2)夜間對向來車車燈照射所生眩光亦會降低視距，(3)省道因速度較快，駕駛人通
    常注意同向不同車道之行車動態，以隨時為必要之措置，何能有餘力去注意對向
    車道有無人橫越？是縱被害人有違規，亦不能遽認抗告人在當時對該事實有預見
    ，且依被害人遺體、遺物之位置，被害人甫入南下內側快車道即生碰撞，殊難想
    像抗告人有充足時間可採取適當措施，故原裁定所為之判斷顯未酌量前開各種客
    觀事實，遂予排除信賴原則之通用，亦有未洽，爰提起抗告，請求撤銷原裁定云
    云。
二、原法院以(1)本件抗告人於九十年五月十八日二十二時二十分許，駕駛車牌號碼Ｃ
    五─○七二六號自用小客車，沿臺一線公路北向南行駛，途經設有分向島之四線
    道及慢車道之省道即上開公路二五七公里五百公尺處，適有鄭嘉雄橫越馬路，異
    議人見狀閃避不及而撞及鄭嘉雄，致鄭嘉雄受有頭部外傷、顱內出血等傷害，經
    緊急送醫，延至同年月二十日五時三十分許，因顱內出血不治死亡之事實，為異
    議人所不爭，並經本院調取九十年度交易字第二五二號過失致死案件全卷查明屬
    實。(2)按汽車駕駛人，駕駛汽車，行經道路修理地段，不減速慢行者，處六百元
    以上一千八百元以下罰鍰，道路交通管理處罰條例第四十四條第一項第三款定有
    明文。上開行經「道路修理地段」，不減速慢行處罰規定，應係為維護道路交通
    安全與暢通而設，則適用時即應考量是否為道路修理地段，以及該施工是否有足
    以影響道路交通行駛安全之情形為判斷。本件事故發生之臺一線公路之時速限制
    為七十公里，道路中間有施工安全島之事實，業據證人即警員吳明誠於原法院審
    理上開過失致死案件時陳明，並製作有現地勘查紀錄表在卷可參，而該路段之施
    工範圍僅限於分向島內，未波及路面，亦有照片在卷可稽，則本件道路之施工範
    圍，雖在道路路幅內，惟其範圍僅在安全島內，而安全島設置功能係為區○○道
    或導引行車及行人，所設置之設施，其功能與供車輛行駛之道路有別，參以該施
    工地段亦未影響交通安全行駛，則本件現場施工情形與上開條例規定之「道路修
    理地段」自屬有間。(3)按汽車行駛時，駕駛人應注意車前狀況，並隨時採取必要
    之安全措施；再者，汽車駕駛人，駕駛汽車有違反道路交通安全規則，因而肇事
    致人死亡者，吊銷其駕駛執照；再汽車駕駛人曾依道路交通管理處罰條例吊銷其
    駕駛執照者，一年內不得考領駕駛執照。道路交通安全規則第九十四條第三項、
    道路交通管理處罰條例第六十一條第一項第四款、第六十七條第三項分別定有明
    文。本件抗告人於雨夜行車，自應注意上開規定，小心駕駛，而依當時道路形態
    為直路、路面無缺陷、道路無障礙物（有道路交通事故調查報告表及照片可參）
    ，並無不能注意之情事。本件被害人鄭嘉雄身著淺色上衣先穿越臺一線北上車道
    ，再通過施工中之安全島，欲穿越南下車道，抗告人行駛於該路段，若盡注意義
    務，當可發現前方有被害人違規穿越馬路，而得採取必要安全措施，避免本件車
    禍之發生，惟未能注意及此，自難謂其無過失。且本件經送臺灣省嘉雲區車輛行
    車事故鑑定委員會及臺灣省車輛行車事故覆議鑑定委員會覆議結果，亦認被害人
    於雨夜穿越道路不當，為肇事主因；異議人於雨夜駕車未注意車前狀況，為肇事
    次因。此有嘉鑑字第九００七六二號鑑定意見書及府覆議字第九０一八九五號覆
    議函可佐。抗告人辯稱已盡相當注意義務云云，不足採信，其對於本件車禍應負
    過失責任至明。抗告人所稱遺留現場之鞋子及被害人落地位置，或可輔以現場跡
    證，推斷撞擊點所在，但斷難以該鞋所在與車輛距離，與汽車反應煞車痕距離等
    同視之，據以推斷行車時速。再者，汽車駕駛人雖可信賴其他參與交通之對方亦
    能遵守交通規則，同時為必要之注意，謹慎採取適當之行動，而對於不可知之對
    方違規行為並無預防之義務，然因對於違規行為所導致之危險，若屬已可預見，
    且依法律、契約、習慣、法理及日常生活經驗等，在不超越社會相當性之範圍應
    有注意之義務者，自仍有以一定之行為避免結果發生之義務。因此，關於他人之
    違規事實已極明顯，同時有充足之時間可採取適當之措施以避免發生交通事故之
    結果時，即不得以信賴他方定能遵守交通規則為由，以免除自己之責任。最高法
    院七十四年臺上字第四二一九號判例意旨可資參照。抗告人既有上開過失，依前
    開判例意旨所示，自無信賴原則之適用。又本件抗告人甲○○被訴過失致死案件
    ，業經原法院判處有期徒刑三月，如易科罰金，以三百元折算一日。緩刑二年。
    此有原法院九十年度交易字第二五二號判決書一份附卷可按。本件異議人因違反
    上開交通安全規則之定，肇事致人死亡之事實，自堪以認定。(3)本件抗告人於前
    述時地因未注意車前狀況肇事，致被害人死亡，而該肇事路段並非道路交通管理
    處罰條例第四十四條第一項第三款所稱之道路修理路段，均如上述，原處分機關
    未予詳查，逕依道路交通管理處罰條例第四十四條第一項第三款之規定，認抗告
    人違反道路交通安全規則，據以依同法第六十一條第一項第四款之規定所為裁罰
    ，既有未當，自應裁定將原處分撤銷，依抗告人違反道路交通安全規則第九十四
    條第三項汽車駕駛人，疏未注意車前狀況之規定，因而肇事致人死亡，依道路交
    通管理處罰條例第六十一條第一項第四款之規定，應予吊銷其駕駛執照。
三、查駕駛人行駛於無號誌且因而視線不佳之路段時，應減速慢行且對於車前有無行
    人或其他車況應為相當之注意，隨時採取必要安全措施，不得貿然前行。依抗告
    人所述駕車時速僅三、四十公里，並於原審審理時供稱：「當天我從中正大學出
    來，走台一線，至二五七公里五００公尺處，看到鄭嘉雄，我有踩緊急煞車，但
    仍然來不及才撞上，鄭嘉雄是臨時出現在快車道上，因當天有下雨‧‧‧」云云
    （見原審院第二十五頁），核與肇事當時被害人正欲橫越台一線省道，而台一線
    省道為台灣交通主要幹道之一，道路寬有數十公尺，被害人縱以奔跑方式穿越省
    道，於雨天氣候地面濕滑之狀況下，仍須發費相當時間方能從路旁衝至劃分島，
    進而跨越施工中之劃分島到達對向快車道上，抗告人竟於被害人出現快車道上才
    發覺被害人而緊急煞車，足見其於事故發生當時並未注意車前狀況，乃致於全然
    未發覺左前方有被害人正違規穿越劃分島，貿然前行，因而未能採取適當之安全
    措施，閃避不及而撞及被害人，顯然有違規之事實。原裁定以本件抗告人於前述
    時地因未注意車前狀況肇事，致被害人死亡，而該肇事路段並非道路交通管理處
    罰條例第四十四條第一項第三款所稱之道路修理路段，原處分機關未予詳查，逕
    依道路交通管理處罰條例第四十四條第一項第三款之規定，認抗告人違反道路交
    通安全規則，據以依同法第六十一條第一項第四款之規定所為裁罰，既有未當，
    裁定將原處分撤銷，依抗告人違反道路交通安全規則第九十四條第三項汽車駕駛
    人，疏未注意車前狀況之規定，因而肇事致人死亡，自為裁定吊銷抗告人駕駛執
    照，核無不合，抗告人仍執前詞否認違規云云，求為撤銷原裁定為無理由，應予
    駁回。
據上論斷，應依道路交通案件處理辦法第二十六條、刑事訴訟法第四百十二條裁定如
主文。
中    華    民    國      九十一      年      三      月      二十七    日
                                  臺灣高等法院臺南分院刑事第二庭
                                      審判長法官  游    明    仁
                                            法官  陳清    溪
                                            法官  蘇    重    信
右正本證明與原本無異。
不得再抗告。
                                      法院書記官  李    珍    鳳
中    華    民    國      九十一      年      三      月      二十九    日
